---
title: "Tutorial - Comércio Internacional, Brasil - Parte III"
output:
  pdf_document: default
  html_notebook: default
---


```{r setup, include = FALSE}
library(tidyverse)
library(here)
library(scales)
library(ggthemes)
library(vroom)
library(glue)
library(tidytext)
library(waffle)

source(here("scripts", "mdic_funcoes.R"))

knitr::opts_chunk$set(echo = TRUE, warning = FALSE, message = FALSE)

```

Após fazer uma primeira limpeza nos dados e finalizar nosso primeiro gráfico, de corrente comercial, podemos passar ao próximo passo: formular gráficos que nos indiquem quais os principais produtos comercializados com determinado país e, logo em seguida, identificar os qual a posição do determinado país em relação aos demais em matéria de comércio, tanto de exportações quanto importações. Antes, contudo, precisamos ler os dados.

```{r}
# exp_imp <- vroom::vroom(here("input", "mdic", "exp_imp.csv"))
# exp_imp_mes <- vroom::vroom(here("input", "mdic", "exp_imp_mes.csv")) 

```

# Visualização de Dados

## Principais produtos comercializados

### Principais produtos exportados

Aqui, tiraremos proveito das funções anteriores que construímos.

```{r}
fun_inicial(exp_imp, NO_PAIS, filtro = "China") %>% 
  fun_produtos_dados("exp") %>% 
  fun_anos(4) %>% 
  fun_produtos_grafico()
```

### Principais produtos importados


```{r}
fun_inicial(exp_imp_mes, NO_PAIS, filtro = "China") %>% 
  fun_produtos_dados("imp") %>% 
  fun_anos(4) %>%
  fun_produtos_grafico()

```

### Principais produtos tabela

```{r, results='asis'}

fun_inicial(exp_imp, NO_PAIS, filtro = "China") %>% 
  fun_produtos_dados("imp") %>%
  fun_produtos_tabela("2016")


```


## Principais países parceiros comerciais

```{r}

fun_inicial(exp_imp_mes, NO_PAIS, filtro = "Brasil") %>%
  fun_paises_dados("imp", "Argentina") %>%
  fun_anos(anos = 4) %>%
  fun_paises_grafico()

```

## Principais paises parceiros - tabela

```{r}
fun_inicial(exp_imp, NO_PAIS, filtro = "Brasil") %>% 
  fun_paises_dados("imp", "Afeganistão") %>%
  fun_paises_tabela(ano = "2016")
fun_inicial(exp_imp, NO_PAIS, filtro = "Brasil") %>% 
  fun_paises_dados("imp", "Afeganistão") %>%
  fun_paises_tabela(ano = "2017")
fun_inicial(exp_imp, NO_PAIS, filtro = "Brasil") %>% 
  fun_paises_dados("imp", "Afeganistão")


```


# Gráficos de Waffle

## Waffle de Produtos

```{r}

filtro <- "Estados Unidos"

fun_inicial(exp_imp, NO_PAIS, filtro = filtro) %>%
  fun_produtos_dados(fluxo = "imp") %>%
  fun_anos(1) %>% 
  fun_waffle_produtos(fluxo = "imp")

```

## Waffle de Países

```{r}
filtro <- "Afeganistão"

  fun_inicial(exp_imp, NO_PAIS, filtro = "Brasil") %>%
    fun_paises_dados(fluxo = "exp", filtro) %>% 
    fun_anos(1) %>% 
    fun_waffle_paises(fluxo = "exp")
  

```


```{r}

fun_inicial(exp_imp, NO_PAIS, filtro = "Alemanha") %>%
  fun_anos(1) %>% 
  fun_isic_fat_dados(fator = `fator_agregado`) %>% 
  # pivot_wider(names_from = ISIC, values_from = porcentagem)
  # select(-value) %>% 
  #   group_by(ISIC, trade_flow) %>% 
  #   mutate(porcentagem = glue("{porcentagem} %")) %>% 
  #   pivot_wider(names_from = ISIC, values_from = porcentagem)
  fun_isic_fat_tabela(fator = `fator_agregado`)

```


```{r}
fun_inicial(exp_imp, NO_PAIS, filtro = "Alemanha") %>%
  fun_anos(1) %>% 
  fun_isic_fat_dados(fator = `NO_ISIC_SECAO`) %>% 
  # pivot_wider(names_from = ISIC, values_from = porcentagem)
  # select(-value) %>% 
  #   group_by(ISIC, trade_flow) %>% 
  #   mutate(porcentagem = glue("{porcentagem} %")) %>% 
  #   pivot_wider(names_from = ISIC, values_from = porcentagem)
  fun_isic_fat_tabela(fator = `NO_ISIC_SECAO`)

```

